【裁判字號】    91,訴,3037
【裁判日期】    920821
【裁判案由】    電信法
【裁判全文】
臺北高等行政法院判決                            九十一年度訴字第三０三七號
                              .
    原      告  中華人人電信股份有限公司
    代  表  人  甲○○
    原      告  首鼎電訊網路股份有限公司
    代  表  人  乙○○
    共      同
    訴訟代理人  徐國勇律師
    複  代理人  李冠宜律師
    被      告  交通部
    代  表  人  丙○○部長）.
    訴訟代理人  戊○○
                丁○○
右當事人間因電信法事件，原告不服行政院中華民國九十一年五月二十九日院臺訴字
第０九一００二一四一六號訴願決定，提起行政訴訟。本院判決如左：
    主  文
原告之訴駁回。
訴訟費用由原告負擔。
    事  實
緣原告等於民國（下同）八十四年七月六日分別取得被告數位式低功率無線電話業務
架設許可，有效期間為八十四年七月六日至八十九年七月五日，嗣依行動通信業務管
理規則第十八條規定，申准展延期限至九十年七月五日。原告等復於九十年六月二十
七日以因被告承諾保障其等兩年經營權，致其等眾多股東投入，隨後開放大哥大，致
其股東蒙受重大投資損失，九十年五月十日汐止東方科學園區大火，其主機設備燒燬
，為平息投資人之憤怒，請再予展延架設許可期限一年等語，向被告陳情。被告以九
十年十月二十四日交郵九十（一）字第０一一二八八號及第０一一二八八之一號函復
原告等略以：「依行動通信業務管理規則第十五條及第十八條規定，數位式低功率無
線電話業務系統建置完成期限以五年為限，無法於系統架設期限內完成承諾建設量，
架設許可期限之展期最長不得逾一年，並以一次為限。原告中華人人電信股份有限公
司（以下簡稱中華人人電信公司）核准經營建設範圍為南區（高雄縣市），原預定完
成建設基地臺數量為三千臺，惟自八十四年七月六日迄九十年四月中旬，完成審驗之
基地臺數僅七百五十臺；另該公司之設備遭汐止東方科學園區大火焚燬，惟其為南區
申請人，而建置之設備於建設期限屆滿前存放地點與指定之建設區域明顯不合，且非
運輸過程所必經。原告首鼎電訊網路股份有限公司（以下簡稱首鼎電訊網路公司）核
准經營建設範圍為中區（台中縣市），原預定完成建設基地臺數量為六千臺，惟自八
十四年七月六日迄九十年四月中旬，尚未提出基地臺審驗申請，原告稱設備遭汐止東
方科學園區大火焚燬，惟未取得縣市政府核發之火災證明文件；又其為中區申請人，
而建置之設備於建設期限屆滿前存放地點與指定之建設區域明顯不合，亦非運輸過程
所必經。原告等雖經被告公告核可為數位式低功率無線電話業務系統業務之南區及中
區申請人，惟依行動通信業務管理規則規定，須於系統架設期限內完成前所承諾之建
設量，並經該部電信總局審驗合格，取得特許執照方符經營，原告等無法於系統架設
期限內完成承諾建設量，業經展延系統架設許可期限一次在案，所請再次展延期限一
年未便同意。又依行動通信業務管理規則第五十四條第一項規定，原告等因未能於核
准展延期限內完成系統建設，所領之架設許可證自九十年七月六日起失其效力，原所
獲配之無線電頻率及網路編碼應併予收回。」等語。原告等不服，以被告政策失當，
既評估CT2不易生存，卻開放民營，間接陷害民營業者；又被告答應保障CT2業者生存
權五年，卻於第二年開放B.B.CALL，涉嫌背信，被告既同意八家業者合併再發給低階
行動電話執照，現又撤銷其等架設許可，間接圖利財團，為維護股東權益及員工就業
機會，請准展延實際工作天一年等語，提起訴願，遭決定駁回；原告猶表不服，遂提
起本件行政訴訟。茲摘敘兩造訴辯意旨如次：
甲、原告方面：
壹、聲明：一、訴願決定及原處分均撤銷。
          二、被告對原告所申請展延案應自第一項撤銷後予以展延一年。
貳、陳述：
  一、原告於九十一年六月四日收受行政院訴願決定書，爰於法定二個月期間內提出
      行政訴訟，此合先陳明。
  二、原告中華人人公司部分：
    (一)原告中華人人公司登記之公司所在地雖在高雄市，惟其董事七名當中有五名住
      所皆在台北縣市，監察人住所亦在台北縣，且其營運中心之主事務所亦在台北
      汐止東方科學園區，此可證之原告中華人人公司與中華電信股份有限公司網路
      互連合約之記載與落款，以及原告中華人人公司與寰宇國際電信股份有限公司
      之房屋租賃書，又汐止東方科學園區開具之證明書亦可佐證原告中華人人公司
      確實在該園區營運。是以，原告中華人人公司僅須於建設期限屆滿時完成設備
      建置即可，其因業務營運上之必要，而在建設期限屆滿前移置主機設備於台北
      ，既未違反規定，亦非交通部交郵九十（一）字第０一一二八八號函所稱「建
      置之設備於建設期限屆滿前存放地點與指定之建設區域明顯不合（且非運輸過
      程所必須），有違常理」及行政院訴願決定書所稱「系統建設許可期限即將屆
      滿前將主機設備北移，未思積極建設早日營運，有違常理」，蓋建設期限屆滿
      前主機設備之放置地點，原告中華人人公司有其內部及營運上之必要考量，屬
      公司自主之事項，並非被告所得置喙。
    (二)原告中華人人公司在汐止東方科學園區五一二火災發生前，業已完成預定開始
      營業時基地台設置數比例即七百五十台，並已完成相關測試，僅剩計費測試與
      主機測試，惟主機設備因故發生問題而有維修必要，為維修主機設備，始將主
      機設備北移至原告中華人人公司於汐止東方科學園區之營業處，請求鈞院傳訊
      當時參與主機北移維修之經理吳泰山、台南支局局長鄭文棋等人證明之。原告
      中華人人公司原預計主機設備維修完畢後即南移如期完成設備建置，詎料九十
      年五月十二日凌晨四時，汐止東方科學園區大樓發生國內單一建物延燒最久火
      災，所有報章、雜誌、電視新聞媒體皆以頭版頭條連續數週之報導，已是眾所
      周知之事實，原告中華人人公司所放置之主機設備，亦因此始料未及之大火未
      能倖免於難而付之一炬，請求鈞院至火災現場履勘，以明主機設備確實因火災
      而全毀。
    (三)按行動通信業務管理規則第十五條第一款第一目規定：「申請人於預定開始營
      業時，其基地台設置數占全部系統設置數之比例‧‧‧，應依業務種類，分別
      符合下列規定：一、基地台設置數占全部系統設置數之比例：（一）數位式低
      功率無線電話業務：百分之二十五以上。」原告中華人人公司全部系統設置數
      為基地台三千台，其迄九十年四月中旬，完成審驗之基地台數已達前開規定之
      設置數比例即七百五十台，其他相關測試亦已完成，如無前述始料未及之火災
      發生，按原告中華人人公司之工作計畫，必能如期完成設備之建置。
  三、原告首鼎電訊公司部分：
    (一)原告首鼎電訊公司與原告中華人人公司分別申請中區及南區數位式低功率無線
      電話業務架設許可，雖原告等分別申請中區與南區業務之經營，但為增進電信
      營運之效率，彼此間有聯合營運之計畫與合作，並依交通部公告進行公司之整
      合（該期限嗣經延展一年即至九十年七月五日），因此在系統建置上亦係同步
      為之。
    (二)基於聯合營運之必要，原告中華人人公司與原告首鼎電訊公司間之主機設備必
      須進行對測，原預定原告中華人人公司主機設備維修完成後，除如期完成南區
      設備建置外，並與中區一併完成對測，及使中區亦如期完成設備建置。詎料原
      告中華人人公司之主機設備，竟於汐止東方科學園區五一二火災中付之一炬，
      而使原告首鼎電訊公司之建設時程遭拖延波及，亦屬遭「不可抗力」之事故，
      致無法如期完成設備建置。
    (三)原告首鼎電訊公司亦與中華電信股份有限公司進行了相關測試，雖尚未全部完
      成，然若未因五一二火災而中斷，按原預定計畫亦必能完成，至原告首鼎電訊
      公司應設置之基地台數為全部六千台之百分之二十五即一千五百台，其設置時
      程亦在原告等之工作計畫規劃中，並已陸續完成基地台簽約事宜，但該工作計
      畫卻因五一二火災之波及而停頓。
  四、按行動通信業務管理規則第十八條第一項規定：「申請展期建設最長不得逾一
      年，並以一次為限。」同條第二項規定：「因不可抗力之事故而申請展期者，
      得按事故遲延期間申請展期，不受前項展期期間之限制。」所謂「不可抗力」
      者，乃指天災、事變而言，火災若非行為人本人所引起，而係由他處而來者，
      顯屬天災事變不待贅述，本件原告中華人人公司按其工作計畫本應如期完成設
      備建置，但因此不可抗力之火災事故而未能如期完成，原告首鼎電訊公司則因
      原告中華人人公司之主機設備遭意外祝融之災而受波及，按前開規定，原告等
      申請展期應有理由，被告不予詳查，行政院訴願決定又予駁回，皆有違失。
  五、由於原告等之新技術發展即CT2 PLUS VOIP，除突破傳統上之瓶頸外，並得成
      為大哥大以外的另一替代選擇，同時引起外商富國集團之投資興趣與意願，原
      告等所營運之CT2業務顯有經營之價值與前景，且原告等亦有強大營運動機，
      並在積極進行中，絕非已屬沒落行業而無經營價值。
  六、原告等之工作計畫已於準備（一）狀中陳述，且九十二年七月三十一日原告等
      亦庭呈建置時程管制計畫，又為能及時完成所需基地台建置數，原告等於九十
      年五月八日分別與益山鋰電股份有限公司簽訂CT2基地台建設合約書，此亦於
      九十二年七月三十一日庭呈在案（原證十八），並計畫於九十年五月十日施工
      ，五月三十日完成，詎料同年五月十二日發生火災，因而受波及停頓。
  七、原告等之主機設備乃因維修之必要而移置台北，並且僅有主機北移，非如交通
      部所言「所有主要設備」皆在台北。原告中華人人公司主機北移雖未向交通部
      報備，然此並不違反規定，且原告等僅需於期限內完成建置即可，主機之移動
      是否必要或妥當，實屬公司自主事項，被告不應以此作為駁回原告等申請展期
      之理由。原告中華人人公司之主機確實於汐止五一二火災燒毀，九十二年七月
      三十一日準備期日當天，原告等亦當庭陳列部分燒毀證物，主機部分則有火災
      現場照片可證（原證十九）
  八、火災之後，原告等即向電信總局反應，而電信總局僅回以申請展期即可，並未
      提及要原告等申請報驗，原告即具文向電信總局申請展期（原證二十），交通
      部於審查原告等之展期申請時，亦未主動前往勘驗，其顯未依行政程序法調查
      事實及證據，該機關本身之怠惰，如何能怪罪業者未曾報驗。火災發生之後現
      場遭受封鎖，管制近二個月，原告等皆無法進入火災現場。解除管制之時，原
      告等之建置期限已為屆滿，而所持有之架設許可書即屬失效，若於許可失效後
      再為任何動作即屬違法，並非原告於火災後怠於修理趕工，拖延建置。
  九、綜上所述，原告等基於前述業務經營之前景，一直積極進行建置工作，惟因汐
      止五一二火災之不可抗力事件而受阻，且自發生火災以來，一直在尋求能繼續
      完成之道，並未懈怠。
乙、被告方面：
壹、聲明：一、駁回原告之訴。二、訴訟費用由原告負擔。
貳、陳述：
  一、按「申請人取得系統架設許可證後，應按許可指定之地區與履行保證金報價單
      所定保證項目之承諾完成時程建設行動通信系統，．．．」為行動通信業務管
      理規則第十八條所明定。查原告中華人人電信公司之核准經營建設地區為南區
      （高雄縣市），首鼎電訊網路公司之核准經營建設地區為中區（台中縣市），
      依上揭規定，原告合法辦理建設之主機與相關通信設備之裝設區域應分別為高
      雄縣市及台中縣市地區，與原告所稱遭重大火災焚燬之裝設地點汐止東方科學
      園區有異，該火災地點亦非原告設備運輸必經途徑，故原告所稱主機設備遭受
      火災事件與其應依規定辦理行動通信系統建設兩者間並無關連，合先敘明。
  二、原告訴稱公司於汐止東方科學園區遭逢火災，所應建設之主機設備遭燬，致無
      法依前揭管理規則規定時限完成建設，臆屬「不可抗力」之事故，應依規定得
      按事故延遲期間給予展期乙節，經查原告於稱遭受火災事故前，並未向主管機
      關報備其主機或相關通信設備之裝設地點與法規規定建設區域有所異動，其公
      司地址迄未變更；於火災事故後原告亦未請求主管機關或相關專業機構會同勘
      察火場，以取得應建設通信設備遭燬之確證，僅取得火災地點大廈管理委員會
      及台北縣政府消防局之一般性證明，雖證明原告所另行租賃之房舍遭受火災，
      惟尚難足證所應建設設備遭受火災之事件屬實，原告所稱遭受「不可抗力」事
      故未有明確佐證，自無法採信，前揭法規遭受「不可抗力」事故得予展延之規
      定即已無法援引適用，原告所取得之系統架設許可證自應逾期失其效力。
  三、末按，「行動通信業務管理規則」之訂定，係依據電信法第十四條第六項規定
      授權訂定，以作為行動通信業務經營申請人於辦理行動通信系統建設時，及主
      管機關審核管理之準據，申請人應依規定時限完成之建設標準於該管理規則內
      亦明確載明；本案原告於取得主管機關核准行動通信業務架設許可時，即已明
      確了解建設時限之規定，嗣原告無法依照法規所定期限完成規定之基礎建設，
      被告遂於原告所取得之系統架設許可證逾期失效後，依行動通信業務管理規則
      第五十四條第一項規定通知原告其系統架設許可證失效，同時並收回原所獲配
      之無線電頻率及網路編碼事宜，依法並無不合。故原告之訴實無理由，請鈞院
      判決如被告答辯聲明，以維公益。
    理  由
一、按「申請人於預定開始營業時，其基地臺設置數占全部系統設置數之比例及全部
    系統建置完成期限，應依業務種類，分別符合下列規定：（一）基地台設置數占
    全部系統設置數之比例：1.數位式低功率無線電話業務：百分之二十五以上。．
    ．．（二）全部系統建置完成期限：1.數位式低功率無線電話業務：以五年為限
    。．．．。」「申請人取得系統架設許可證後，應按許可指定之地區與履行保證
    金報價單所定保證項目之承諾完成時程建設行動通信系統，其無法於保證期限內
    完成者，應附具理由向電信總局申請展期建設。申請展期建設最長不得逾一年，
    並以一次為限。」「因不可抗力之事故而申請展期者，得按事故遲延期間申請展
    期，不受前項展期期間之限制。」九十年九月七日修正公布之「行動通信業務管
    理規則」第十五條第二款第一目、第十八條第一項及第二項定有明文。
二、本件被告以原告等自八十四年七月六日迄九十年四月中旬約六年期間，原告中華
    人人電信公司預定完成之基地臺三千臺，實際完成審驗臺數僅七百五十臺，原告
    首鼎電訊網路公司預定完成之基地臺數量六千臺，無實際完成審驗之基地臺，由
    其等建設量觀之，原告等並未積極投入建設，亦未依規定時限完成承諾建設量。
    又原告等依前揭規定申請展延期限一年後，又以其主機設備於九十年二月北移遭
    汐止東方科學園區大火焚燬，再申請展延期限一年，惟查原告中華人人電信公司
    核准經營建設範圍為南區（高雄縣市），首鼎電訊網路公司核准經營建設範圍為
    中區（台中縣市），其主機設備置放地址與核准經營區域明顯不合，復於系統建
    設許可期限即將屆滿前將主機設備北移，未思積極建設早日營運，有違常理，原
    告等申請展延系統架設許可期限一年之理由，不符前揭規定，乃駁回原告等之申
    請。原告則主張：公司主機設備因故障移往北部修理，詎料汐止東方科學園區遭
    逢火災，所應建設之主機設備遭焚燬，致無法於規定時限完成建設，依前揭管理
    規則第十八條第二項規定係屬「不可抗力」之事故，依該規定被告應按事故延遲
    期間給予原告展期等語，惟查：
  (一)原告於遭受火災事故前，並未向主管機關報備其主機或相關通信設備之裝設地點
    與法規規定建設區域有所異動，其公司地址亦迄未變更：按八十九年七月二十日
    修正公布之「行動通信業務管理規則」第二十六條第一項規定：「經營者應依第
    十二條所提報之事業計畫書內容辦理。事業計畫書內容除涉及第八條競標相關規
    定不得變更外，其中所載營業項目、通訊型態、通信設備概況、收費標準及計費
    方式、預定開始經營日期如有異動時，應敘明理由報請電信總局核准。」第三項
    規定：「第一項之規定，於申請人取得特許執照前，亦適用之。」本件原告於九
    十年二月間將原設於高雄之主機設備北移至汐止東方科學園區，即屬通信設備概
    況之異動，依上開規定必須報請電信總局核准，惟原告並未依上開規定，報請電
    信總局核淮，雖原告主張係主機故障始移往汐止修理，惟依法並不能免除報請核
    淮之義務，原告主張，並無可採。
  (二)原告於九十年五月十二日火災事故發生後，並未及時知會主管機關或請求相關專
    業機構至火場查勘，以取得應建設通信設備遭焚燬之確證，僅取得火災地點大廈
    管理委員會及台北縣政府消防局之一般性證明，雖證明原告所另行租賃之房舍遭
    受火災，惟無法確證其建設系統所必需之主機設備遭致焚燬，且原告於九十年六
    月二十七日及七月五日兩度陳情時，已距火災事故發生有一個半月的時間，原告
    所稱遭受「不可抗力」事故，既未有明確佐證，被告未到火災現場履勘，亦難認
    有何違誤，原告「不可抗力」之主張既無法採信，則「行動通信業務管理規則」
    第十八條第二項不可抗力事故得予展延之規定，即無援引適用之餘地。
  (三)按「違反程序或方式規定之行政處分，因下列情形而補正：二、必須記明之理由
    已於事後記明者。」行政程序法第一百十四條第一項第二款定有明文。查被告九
    十年十月二十四日交郵九十（一）字第０一一二八八號及第０一一二八八之一號
    函（即原處分）所載內容，雖未就原告公司之設備遭火災焚燬是否構成不可抗力
    ？是否可依管理規則第十八條第二項規定按事故遲延期間申請展延？予以說明准
    駁之理由，惟被告嗣後已於訴願階段之訴願答辯書理由第二段敘明並不構成不可
    抗力及展延不能准許之理由，依上開行政程序法之規定，該行政程序之瑕疵業已
    補正，尚不構成撤銷原處分之理由。
三、按「行動通信業務管理規則」之訂定，係依據電信法第十四條第六項規定授權訂
    定，以作為行動通信業務經營申請人於辦理行動通信系統建設時，及主管機關審
    核管理之準據，申請人應依規定時限完成之建設標準於該管理規則內亦明確載明
    ；本件原告於取得主管機關核准行動通信業務架設許可時，即已明確了解建設時
    限之規定，嗣原告無法依照法規所定期限完成規定之基礎建設，被告遂於原告所
    取得之系統架設許可證逾期失效後，依行動通信業務管理規則第五十四條第一項
    規定通知原告其系統架設許可證失效，同時並收回原所獲配之無線電頻率及網路
    編碼事宜，依法並無不合。至原告所訴：被告政策失當，間接陷害民營業者，又
    答應保障CT2業者生存權五年，卻於第二年開放B.B.CALL、GSM，涉嫌背信；被告
    既同意八家業者合併再發給低階行動電話執照，又撤銷原告等架設許可，間接圖
    利財團云云，核屬另一事項，非本件申請展期建設所應審究。
四、綜上所述，原處分經核並無違誤，訴願決定予以維持，亦無不合，原告仍執前詞
    訴請撤銷，並請求被告對原告所申請展延案應自第一項撤銷後予以展延一年，均
    無理由，應予駁回。
據上論結，本件原告之訴為無理由，應依行政訴訟法第九十八條第三項前段、第一百
零四條，民事訴訟法第八十五條第一項前段，判決如主文。
中      華      民      國    九十二    年      八      月    二十一    日
                 臺 北 高 等 行 政 法 院   第 六 庭
                             審 判 長 法  官   林 樹 埔
                                      法  官   李 得 灶
                                      法  官   曹 瑞 卿
右為正本係照原本作成。
如不服本判決，應於送達後二十日內，向本院提出上訴狀並表明上訴理由，如於本判
決宣示後送達前提起上訴者，應於判決送達後二十日內補提上訴理由書（須按他造人
數附繕本）。
中      華      民      國    九十二    年      八      月    二十一    日
                                      書記官   陳 圓 圓


司法院資訊處製作；財團法人民間司法改革基金會備份。
